臺灣高等法院刑事判決　　　　　　　　94年度上易字第1324號
上　訴　人　臺灣板橋地方法院檢察署檢察官
被　　　告　丙○○
被　　　告　丁○○
上列上訴人因被告公共危險案件，不服臺灣板橋地方法院94年度
易字第51號，中華民國94年6月9日第一審判決（起訴案號：臺灣
板橋地方法院檢察署93年度偵字第14751號），提起上訴，本院
判決如下：
    主  文
上訴駁回。
    理  由
一、原聲請簡易判決處刑意旨略以：被告丙○○、丁○○夫妻，
    明知其位於臺北縣樹林市○○街四九號四樓住所，為公寓式
    集合住宅，不得阻塞逃生通道。竟於民國九十二年十二月二
    日買入居住，至同年月二十四日某日間，在該集合住宅三樓
    通往四樓之樓梯間及四樓頂樓等處，以加裝鐵門及加蓋違建
    、水泥牆，並堆放沙石、砂包及雜物之方式，阻塞逃生通道
    ，使同棟公寓住戶即告訴人乙○○及其他住戶於災害發生時
    ，無法向上逃生，致生危險於該棟公寓住戶之生命、身體安
    全。詎其二人於九十三年四月二十八日收受臺北縣政府命改
    善其等於建物直通樓梯間內設置鐵門之公文後，仍未以回復
    原狀方式予以改善，因認被告二人均涉犯刑法第一百八十九
    條之二第一項後段之公共危險罪嫌等語。
二、公訴人認被告等涉有上揭犯嫌，主要係以被告等之供述、告
    訴人之指訴、告訴人於九十二年十二月三十一日存證信函暨
    現場照片七張、臺北縣政府九十三年四月二十八日北府工使
    字第0930314391號函暨所附臺北縣政府工務局違章建築拆除
    通知單、臺北縣違章建築拆除隊九十三年四月十四日北縣拆
    認字第0930009656號函文、現場施工後照片二十二張、施工
    前照片十二張、臺灣板橋地方法院檢察署公務電話紀錄等為
    據。
三、按犯罪事實應依證據認定之，無證據不得認定犯罪事實；又
    不能證明被告犯罪者，即應諭知無罪之判決，刑事訴訟法第
    一百五十四條第二項、第三百零一條第一項分別定有明文。
    按告訴人之告訴，係以使被告受刑事訴追為目的，是其陳述
    是否與事實相符，仍應調查其他證據以資審認。認定不利於
    被告之事實，須依積極證據，苟積極證據不足為不利於被告
    事實之認定時，即應為有利於被告之認定，更不必有何有利
    之證據。認定犯罪事實所憑之證據，雖不以直接證據為限，
    間接證據亦包括在內，然而無論直接或間接證據，其為訴訟
    上之證明，須達於通常一般人均不致有所懷疑，而得確信其
    為真實之程度，始得據為有罪之認定，最高法院五十二年臺
    上字第一三○○號、三十年上字第八一六號、七十六年臺上
    字第四九八六號分別著有判例可參。
四、訊據被告二人均堅決否認有何公共危險犯行，被告丙○○辯
    稱：三樓通往四樓的鐵門不是伊加裝的，因樓下進出的人多
    ，大門常常沒關，所以想留鐵門騙外面不知情的人，鐵門設
    計是可以把鎖的卡筍卡死，不會鎖上，所以門是可以靠著但
    不會上鎖，是可以推開的；因為房子漏水，所以要修補，但
    堆放的砂石不可能妨害逃生，因為工人也要進出；加蓋水泥
    牆是要讓人通行到旁邊的陽臺，並沒有阻礙逃生等語；被告
    丁○○辯稱：伊買時就是照原狀居住等語。
五、經查：
  (一)有關被告二人係於九十二年十二月二日，購買臺北縣樹林巿
    中興街四九號四樓及頂樓加蓋違建，當時該公寓三樓通往四
    樓樓梯間即已裝設附門鎖之鐵門（下稱Ａ鐵門）等情，業經
    證人即永慶不動產房屋仲介公司職員胡志宇、證人即該建物
    前任住戶簡芝芬、證人即告訴人乙○○證述無訛（原審卷第
    八五頁，第八九頁，第九六頁），且被告二人辯稱：門都沒
    有上鎖，因為老舊，關著的時候會稍微緊一點，但只要用力
    一推就可打開等語，核與證人簡芝芬結證稱：上揭房屋出售
    予被告二人時，Ａ鐵門是可以上鎖，但卡住，因為年久等語
    （同上卷第九十頁）；證人傅久珍證稱：被告二人購屋時，
    曾帶伊去看屋，當時Ａ鐵門是打開的，伊記得被告丁○○有
    跟伊說不能鎖，只能靠上去，因為卡住，被告二人搬進去後
    ，伊曾再去過多次，被告二人都未曾幫伊開過Ａ鐵門，因為
    沒有鎖，推開就可以等語（同上卷第九二頁），證人胡志宇
    證稱：伊有試過Ａ鐵門可以上鎖，但很不好開，因為年久會
    鏽蝕卡住等語（同上卷第九四頁），證人即被告之女盧怡妗
    結證稱：伊父親沒有給伊Ａ鐵門的鑰匙，平常也不會上鎖等
    語（同上卷第九九頁），均相符合，堪予採信。何況，告訴
    人乙○○於原審證稱：被告二人搬來之後，因為頂樓租給六
    個住戶，伊不敢上去，所以不知道門可以直接推開，九十三
    年一月九日第一次報警，剛好樓上正在施工，所以鐵門沒關
    ，九十四年四月二十六日第二次報警時，門沒有上鎖，只是
    靠上去等語（原審卷第八五至八六頁），顯然告訴人亦無法
    確定被告等平日，係將鐵門上鎖致其無法通行。原審於九十
    四年四月一日履勘系爭地點，指示被告二人將已拆卸之Ａ鐵
    門重新裝回原處測試結果，Ａ鐵門可關閉並上鎖，有勘驗筆
    錄在卷足憑，惟不能因此，即推論該鐵門平常係上鎖，而阻
    礙其他住戶通行，蓋上開證人均未指平日鐵門上鎖。是被告
    二人辯稱Ａ鐵門平日並未上鎖而阻塞逃生通道一節，尚非不
    可採信，至告訴人於本院改稱：Ａ鐵門都上鎖等語，與上開
    證據不符，不足採信。
  (二)被告等人購入前開建物時，原頂樓本即有加蓋違建，亦即二
    個分別獨立之主體建物，一主體建物係磚造，自上揭公寓頂
    樓樓梯間即可直接進入該磚造主體建物之室內，另一主體建
    物為木造，須通過前述磚造主體建物始可進入，除該二主體
    建物外，其餘頂樓平面均屬陽臺等情，有被告等提出之頂樓
    加蓋違建照片十二幀在卷可參（他字第四一五三號卷第三九
    頁至第四四頁），且證人簡芝芬結證稱：伊搬進去時，頂樓
    已蓋好二分之一，過了二、三年，伊哥哥從美國回來，又蓋
    了四分之一小木屋，留下四分之一空地等語（原審卷第八九
    頁），核與證人乙○○證稱：頂樓加蓋是簡芝芬住的時候就
    蓋了等語相符（同上卷第八五頁），此部分事實堪予認定。
    而被告等購入該頂樓加蓋違建後，另雇工進行修繕，並增設
    一水泥牆將原磚造主體建物區○○○道部分（下稱B通道）
    及室內部分，該通道係連結公寓頂樓樓梯間及頂樓平面陽臺
    （下稱C陽臺），原木造主體建物部分亦經重新整建等事實
    ，為被告等所不否認，並經告訴人乙○○會同臺北縣政府警
    察局樹林分局警員，於九十三年一月九日前往勘查頂樓加蓋
    違建進行修繕、增設水泥牆及重新整建等情，且攝有現場照
    片十四幀附卷足憑（同上偵查卷第二八頁至第三四頁），原
    審於九十四年四月一日至上址頂樓勘驗，確認自該頂樓樓梯
    間即直接進入B通道，循B道通即可通往C陽臺無訛，又自頂
    樓樓梯間進入B通道時須通過一鋁門（下稱甲鋁門），該鋁
    門附有門鎖，惟牆上卻無相對應可上鎖之卡座，僅遺留原卡
    座遭拆除後之螺絲孔，又甲鋁門面向B通道之一側附有門閂
    ，然該鋁門係可自頂樓樓頂間朝B通道推開之方式開啟，此
    外，自B通道進入C陽臺時亦須通過另一鋁門（下稱乙鋁門）
    ，該鋁門亦附門鎖，惟無法使用等情，有勘驗筆錄及現場履
    勘照片十五幀在卷可參（原審卷第四二頁，第五一至五六頁
    ）。足見被告等增設前述水泥牆，固將原磚造主體建物區○
    ○○○道及室內部分，然自公寓樓梯間進入頂樓時，無庸通
    過違建物之室內，即得由B通道直接通往C陽臺無礙。另甲鋁
    門所附門鎖因無相對應之卡座，故無法上鎖，被告等否認有
    自行拆卸原卡座之行為，亦無積極證據足證其二人將甲鋁門
    上鎖，嗣又自行拆卸該卡座之事，且甲鋁門所附門閂亦不影
    響該鋁門之啟閉，而乙鋁門更已無法使用，据此，足認B 通
    道連結公寓樓梯間及C陽臺之出入口，並分別裝設各附有門
    鎖之甲鋁門及乙鋁門，惟難認該等鋁門會阻礙公寓住戶通往
    頂樓陽臺。而C陽臺面積並非狹礙，有現場照片三幀，及臺
    北縣樹林地政事務所土地複丈成果圖在卷可查，且被告等亦
    留有B通道可供通行至C陽臺，即難認渠等重新修繕、整建該
    頂樓加蓋違建，有何阻礙住戶逃生情事。
  (三)至於被告等在雇工重新修繕、整建頂樓加蓋違建期間，因施
    工需要而堆置沙石、沙包、磚頭、雜物之事實，為被告等所
    不否認，並有施工期間照片十幀在卷可參（同上偵卷第二九
    頁至第三三頁），惟該沙石、沙包、磚頭、雜物之堆置僅為
    暫時性，且衡諸工人為施工進出需要，亦無阻礙通行之可能
    ，前開物品之堆置固造成通行不便，然尚未達完全阻礙之程
    度，不能逕認被告等因施工堆放沙石、沙包、磚頭、雜物之
    行為，已阻礙上揭公寓住戶之逃生，至證人甲○○固稱：砂
    石沙包佔滿整個逃生平台，繞行才能逃生等語（本院卷第二
    五頁），惟觀諸上開施工期間照片，磚頭、泥沙固有推置於
    平台，但並未全然佔滿，仍有通道等情（同上偵卷第三一頁
    ），顯見証人甲○○所言，與卷附現場照片不符，不能採信
    。另公訴人所舉臺北縣政府函、臺北縣違章建築拆除隊函、
    臺北縣政府工務局違章建築拆除通知單等書證，固得證明被
    告二人購買之頂樓有違建並予維修等事實，然如前所述，並
    無證據足証被告等平日均將Ａ鐵門上鎖，以及該頂樓加蓋違
    建已足妨礙逃生等情，從而，上揭臺北縣政府暨所屬單位出
    具函文，或於行政上處理違章，有其作用，然不能作為被告
    有無阻塞逃生通道之證明，不足据為不利於被告之認定。綜
    上所述，公訴人所舉證據，尚無法證明被告二人有阻塞逃生
    通道之行為，此外，復查無其他積極證據足認被告二人有此
    犯行，揆諸首揭說明，均應諭知無罪之判決。
六、原審以不能證明被告犯罪為由，諭知被告無罪之判決，並無
    不當。公訴人上訴意旨略以：系爭鐵門經勘驗，輕推即可閉
    合關上，因此，該鐵門並非不能上鎖，且有遭人上鎖之可能
    ，若上鎖，即妨害逃生，被告等為鐵門持有人，即居於保證
    人地位，負有排除危害因子之責任，原審以證人所言，認被
    告等未涉公共危險罪責，尚有未洽，請撤銷之等語，經查：
    刑法第一百八十九條之二第一項後段，其構成要件之一係「
    阻塞」，惟本件並無證據證明系爭通道業已達阻塞之程度，
    公訴人以若有人上鎖，將有危險等語，無非假設、推測，與
    上開證據不符，且告訴人於本院稱：現通行已無問題等語（
    本院卷第二六頁），顯見公訴人所舉保證人理論固是一說，
    惟欠缺適用之事實，尚難遽採，是公訴人指摘原審判斷不當
    ，為無理由，應予駁回。
據上論斷，應依刑事訴訟法第三百六十八條， 判決如主文。
本案經檢察官呂丁旺到庭執行職務。
中　　華　　民　　國　　94　　年　　9　　月　　13　　日
　　　　　　　　　刑事第二十一庭審判長法　官　溫耀源
　　　　　　　　　　　　　　　　　　  法　官　段景榕
　　　　　　　　　　　　　　　　　　  法　官　周政達
以上正本證明與原本無異。
不得上訴。
                                      書記官　陳菊珍
中　　華　　民　　國　　94　　年　　9 　　月　　13　　日
